---
title: "ANOVA Bayesiana"
author: "Antônio Oss Boll e Letícia Maria Puttlitz"
output:
  beamer_presentation: default
  slidy_presentation: default
  ioslides_presentation: default
---

```{r setup, include=FALSE}
knitr::opts_chunk$set(echo = FALSE, warning = F, message = F)
```


## Introdução e contextualização
A ANOVA Bayesiana é uma abordagem estatística para testar hipóteses em modelos ANOVA que permite incorporar informações prévias sobre os parâmetros do modelo e produz distribuições de probabilidade para os parâmetros. A ANOVA Bayesiana pode ser útil em situações com poucos dados disponíveis ou em modelos mais complexos. Nesta apresentação, vamos explorar os conceitos básicos da ANOVA Bayesiana e sua aplicação.


## Motivação

A ANOVA Bayesiana é uma abordagem alternativa à ANOVA frequentista. Ela permite:
- Modelar a incerteza dos parâmetros usando distribuições de probabilidade.
- Incorporar conhecimento prévio sobre os parâmetros e hipóteses.
- A ANOVA Bayesiana pode ser usada para lidar com dados desbalanceados, outliers e heterocedasticidade.
- Pode ser uma opção melhor do que a ANOVA frequentista quando se trabalha com um número limitado de dados.

# Tutorial


## Banco de dados

O banco de dados foi criado a partir do seguinte código:

```{r, echo = T, warning=FALSE}
set.seed(123)

nsample <- 10; ngroups <- 5
trat <- as.factor(rep(0:4, rep(nsample, ngroups)))
peso <- c(rnorm(nsample, 50, 3), # grupo controle
          rnorm(nsample, 55, 3), # trat 1
          rnorm(nsample, 65, 3), # trat 2
          rnorm(nsample, 50, 3), # trat 3
          rnorm(nsample, 40, 3)) # trat 4
dados <- data.frame(peso, trat)
```

O banco de dados apresenta 2 variáveis:
  
- peso: peso
  
- trat: Controle, tratamento 1 - 4

## Análise gráfica

```{r, echo = F, warning=F, message=F}
library(ggplot2)
ggplot(dados, aes(y = peso, x = trat)) + geom_boxplot() +
     theme_classic()
```

## JAGS

O modelo JAGS foi definido da seguinte forma:

model {
  
   #Likelihood
  
   for (i in 1:N) {
  
   y[i]~dnorm(mean[i],tau)
  
   mean[i] <- inprod(beta[],X[i,]) }
  
   #Priors
  
   for (i in 1:ngroups) {
  
   beta[i] ~ dnorm(0, 1.0E-6) 
  
   }
  
   sigma ~ dunif(0, 100)
  
   tau <- 1 / (sigma * sigma)
   
}

## Código
```{r, echo=T, results=F}
X <- model.matrix(~trat, dados)
data <- with(dados, list(y = dados$peso, # variavel resp 
          X = X, # grupos
          N = nrow(dados), # n observacoes
          ngroups = length(levels(dados$trat)) # n grupos
))

params <- c("beta", "sigma")

library(jagsUI)

anova_jags_adt <- jags(data, NULL, params, "anova.jags", 
                       n.chains=2, n.iter=10000,
                       DIC=FALSE) 

```

## Resultados
```{r, echo = T}
sum_anova <- round(anova_jags_adt$summary[,c(1:3,7,10)],3); sum_anova
```

- a média do grupo controle é `r sum_anova[1]`
- a media do trat1 é `r sum_anova[2]` unidades maiores que o grupo 0
- a media do trat2 é `r sum_anova[3]` unidades maiores que o grupo 0
- a media do trat3 é `r sum_anova[4]` unidades maiores que o grupo 0
- a media do trat4 é `r abs(sum_anova[5])` unidades menores que o grupo 0

## Diagnóstico de convergência
```{r, echo=T, fig.height = 5}
plot(anova_jags_adt)
```

## Diagonóstico de convergência

```{r, echo = T}
anova_jags_adt$summary[,c(8,9)]
```

- Rhat - valores próximos de 1
- Tamanho amostral efetivo - valores altos

## Comparação multipla
```{r, echo = T}
mcmc <- matrix(c(anova_jags_adt$sims.list$beta[,1],
            anova_jags_adt$sims.list$beta[,2],
            anova_jags_adt$sims.list$beta[,3],
            anova_jags_adt$sims.list$beta[,4],
            anova_jags_adt$sims.list$beta[,5]), 
            nrow = 20000, ncol = 5, byrow=F)
coefs <- as.matrix(mcmc)[, 1:5]
newdata <- data.frame(x = levels(dados$trat))
library(multcomp)
tuk.mat <- contrMat(n = table(newdata$x), type = "Tukey")
Xmat <- model.matrix(~x, data = newdata)
pairwise.mat <- tuk.mat %*% Xmat
```

## Comparação multipla

Matriz de comparação resultante do codigo anterior:

```{r}
pairwise.mat
```

## Comparação multipla

```{r, echo=T, fig.height = 6}
library(bayesplot)
mcmc_areas(coefs %*% t(pairwise.mat))
```

## Comparação multipla
```{r, echo = T}
library(broom.mixed)
(comps = tidyMCMC(coefs %*% t(pairwise.mat), 
 conf.int = TRUE, conf.method = "HPDinterval"))

```


## Comparação multipla
```{r, echo = T}

comps[c(3,5,7),]
```
- A diferença entre o grupo 0 e grupo 3 não é significativa. Se o IC contem 0, a diferença não é significativa.
- a media do grupo 2 é `r abs(round(comps[5,]$estimate,2))` unid maiores que o grupo 1.
- a media do grupo 4 é `r abs(round(comps[7,]$estimate,2))` unid menores que o grupo 1.


## Comparação multipla
```{r, fig.height = 4, echo = T}
ggplot(comps, aes(y = estimate, x = term)) +
  geom_pointrange(aes(ymin = conf.low,
     ymax = conf.high)) + 
  geom_hline(yintercept = 0, linetype = "dashed") +
  coord_flip() + theme_classic()
```
Diferença entre o trat3 e o grupo controle não é significativa, dado que o IC contem 0.

## Conclusão

Há evidências para concluir que todos os grupos se diferem entre si, exceto o tratamento 3 do grupo controle. O grupo que apresentou maior valor de peso foi o tratamento 2 e com menor valor foi o tratamento 4.

## Referências

- "https://agabrioblog.onrender.com/jags/single-factor-anova-jags/single-factor-anova-jags/"
- "https://web.pdx.edu/~joel8/resources/ConceptualPresentationResources/JAGS_ANOVA.pdf"
- "https://www.r-bloggers.com/2020/12/general-code-to-fit-anova-models-with-jags-and-rjags/"

## GitHub

Para acessar o repositório com os arquivos necessários para fazer esta analise, [clique aqui](https://github.com/AntonioBoll/bayesianos).

